【裁判字號】    97,簡上,6
【裁判日期】    981111
【裁判案由】    拆屋還地
【裁判全文】
臺灣臺東地方法院民事判決               97年度簡上字第6號
上  訴  人  丙○○
訴訟代理人  蕭芳芳律師
被  上訴人  乙○○
訴訟代理人  丁○○
被  上訴人  甲○○
訴訟代理人  廖頌熙律師
上列當事人間請求拆屋還地事件，上訴人對於民國96年12月21日
本院臺東簡易庭96年度東簡字第30號第一審判決提起上訴，本院
於民國98年10月21日言詞辯論終結判決如下：
    主  文
上訴駁回。
第二審訴訟費用由上訴人負擔。
    事 實 及 理 由
一、被上訴人於原審起訴意旨略以：臺東縣台東市○里段601 地
    號土地（重測前地號為台東市○○段第841-55地號）及坐落
    其上之建物即門牌號碼臺東市○○路○段231巷1 號為被上訴
    人乙○○所有（下稱被上訴人乙○○所有土地及建物），同
    段602地號土地（ 重測前地號為台東市○○段第841-56地號
    ）及坐落其上之建物即門牌號碼臺東市○○路○段231巷3 號
    為被上訴人甲○○所有（下稱被上訴人甲○○所有土地及建
    物），嗣於民國93年間地籍圖重測時，始知上訴人所有之建
    號台東市○里段34號即門牌號碼臺東縣臺東市○○路○段219
    之1 號建物（下稱系爭建物），分別無權占有被上訴人乙○
    ○所有土地如複丈成果圖C 部分所示面積9.88平方公尺；被
    上訴人甲○○所有土地如複丈成果圖D、E部分所示面積各為
    2.388平方公尺、1.002平方公尺。爰依民法第767 條之規定
    ，請求上訴人應將複丈成果圖C、D、E部分所示面積各為9.8
    8 平方公尺、2.388平方公尺、1.002平方公尺之地上物拆除
    後，將C 部分之土地返還被上訴人乙○○，將D、E部分之土
    地返還被上訴人甲○○等語。
二、上訴人上訴意旨略以：臺東縣台東市○里段564 地號土地（
    重測前地號為台東市○○段第841-16地號）為其父楊茂盛所
    有。上訴人為系爭建物之起造人，建造前雖未申請土地測量
    ，但81年間建造完成後，已申請建物測量，依據地籍測量實
    施規則第279條第3項（上訴人誤植為79條第3項）、第273條
    及第275 條之相關規定可知，建物測量對於房屋坐落之土地
    有無越界之情應已一併審查，縱然建物測量與土地測量不同
    ，但均由地政機關公告而具有一定之公信力。其次，台灣省
    建築師公會台東辦事處鑑定系爭建物之長度、寬度與原始建
    築圖說不一致，然此非上訴人建造之初即可得知，上訴人實
    無明知越界仍予建築之故意。再者，上訴人占有如複丈成果
    圖所示C、D、E部分，各為9.88、2.388、1.002平方公尺，
    面積甚為狹小，若拆除將影響房屋結構安全；如以遷移方式
    代之，所需費用高達新臺幣（下同）150萬 元。縱然被上訴
    人收回被占有土地，渠等所有建物亦因擴建或加蓋而成為違
    章建築，無法作其他經濟效益之利用。由此可知，上訴人所
    受損害顯然大於被上訴人行使權利可得之利益，則被上訴人
    應屬權利濫用至明。此外，系爭建物於81年間即已建造完成
    ，嗣因重測始生越界建築之情，然此係地政機關測量方法不
    同所致，依權利失效原則，被上訴人行使權利亦無理由，是
    原審認為上訴人抗辯權利濫用洵無足採，顯非正確等語，資
    為抗辯。
三、原審斟酌兩造言詞辯論意旨及調查證據之結果，判決：(一)上
    訴人應將占用被上訴人乙○○所有坐落臺東縣台東市○里段
    601號土地，如複丈成果圖C部分所示面積為9.88平方公尺之
    建物拆除，並將土地返還被上訴人乙○○。(二)上訴人應將占
    用被上訴人甲○○所有坐落臺東縣台東市○里段602 號土地
    ，如複丈成果圖D、E部分所示，面積各為2.388平方公尺、1
    .002平方公尺之建物拆除，將土地返還被上訴人甲○○。上
    訴人不服提起上訴，並聲明：(一)原判決廢棄。(二)被上訴人在
    第一審之訴及其假執行之聲明均駁回。被上訴人則聲明：上
    訴駁回。
四、兩造不爭執之事實：
  (一)臺東縣台東市○里段601 地號土地（重測前地號為台東市○
    ○段第841-55地號）及坐落其上之建物即門牌號碼臺東市○
    ○路○段231巷1號為被上訴人乙○○所有，同段602地號土地
    （重測前地號為台東市○○段第841-56地號）及坐落其上之
    建物即門牌號碼臺東市○○路○段231巷3 號為被上訴人甲○
    ○所有。
  (二)臺東縣台東市○里段564 地號土地（重測前地號為台東市○
    ○段第841-16地號）為上訴人之父楊茂盛所有。坐落其上之
    建物（建號台東市○里段34 號）即門牌號碼臺東市○○路○
    段219之1號房屋為上訴人於79、80年間興建，臺東地政事務
    於93年8 月19日測量結果，系爭建物分別無權占有被上訴人
    乙○○所有土地如複丈成果圖C 部分所示面積9.88平方公尺
    、被上訴人甲○○所有土地如附圖複丈成果圖D、E部分所示
    面積各為2.388平方公尺、1.002平方公尺。
  (三)上訴人所有系爭建物一樓後陽台有火害之痕跡。被上訴人甲
    ○○因上訴人無權占有其土地，致其所有建物後門堵塞。被
    上訴人乙○○因上訴人無權占有其土地，致其所有建物採光
    跟通風受影響。
  (四)台灣省建築師公會台東縣辦事處鑑定報告書鑑定報告及其附
    件、97年8月29日函文。
  (五)臺東縣政府97年12月15日、98年9 月28日、98年10月15日函
    文及附件。
  (六)臺東縣臺東地政事務所97年3月20日東地所測量字第0970001
    867號函及其附件。
  (七)臺灣省政府71年12月3日函文。
  (八)原審卷宗附臺東市○里段601 地號土地登記謄本、臺東市○
    里段602 地號土地登記謄本、臺東市○里段34建號建物登記
    謄本、95年7 月12日臺東縣臺東地政事務所複丈成果圖、93
    年10月28日臺東縣臺東地政事務所東地所測量字第09300089
    11號函及其附件、81年3月2日臺東縣臺東地政事務所建物測
    量成果圖、78年6 月14日臺東縣臺東地政事務所建物複丈（
    勘測）結果、96年2月27日勘驗筆錄、96年4月13日臺東縣臺
    東地政事務所東地所測量字第0960002841號函及所附複丈成
    果圖、96年4 月24日臺東縣臺東地政事務所東地所登記字第
    0960003132號函及其所附公務用建物登記簿資料、96年4 月
    26日臺東縣臺東地政事務所東地所測量字第0960003134號函
    及所附複丈成果圖、96年5 月16日臺東縣臺東地政事務所土
    地（臺東縣臺東市○里段601、602地號）複丈成果圖、臺東
    市○里段56 4地號土地建管單位核定建築位置圖說及逾越使
    用同段601、602地號土地位置圖說、臺東市○里段564 地號
    土地登記謄本、臺東市○○段841-56地號土地登記謄本、臺
    東市○○段3101建號建物登記謄本、照片2 張、原告提出照
    片9 張、房屋稅籍證明、96年10月30日臺東縣臺東地政事務
    所東地所測量字第0960007768號函及其附件、93年9 月22日
    臺東縣臺東地政事務所東地所測量字第0930007878號函及其
    附件、93年8月19日地籍圖謄本、94年5月12日臺東縣政府府
    地測字第0943015440號函及其附件等文書。
五、爭執事項：被上訴人等分別訴請上訴人拆除如複丈成果圖所
    示C、D、E部分，是否屬於權利濫用？茲析述如下。
(一)按權利之行使，不得違反公共利益，或以損害他人為主要目的
  。行使權利，履行義務，應依誠實及信用方法；民法第148 條
  定有明文。次按民法第148 條係規定行使權利，不得以損害他
  人為主要目的，若當事人行使權利，雖足使他人喪失利益，而
  茍非以損害他人為主要目的，即不在該條所定範圍之內。而權
  利之行使，是否以損害他人為主要目的，應就權利人因權利行
  使所能取得之利益，與他人及國家社會因其權利行使所受之損
  失，比較衡量以定之。倘其權利之行使，自己所得利益極少而
  他人及國家社會所受之損失甚大者，非不得視為以損害他人為
  主要目的，此乃權利社會化之基本內涵所必然之解釋；最高法
  院分別著有45年台上字第105號判例及71年台上字第737號判例
  意旨可資參照。矧以民法揭櫫之私法自治原則，應以公共利益
  為其界線，此觀民法第72條規定即明。準此，民法第148條第1
  項之權利濫用禁止原則即應本於公共利益而為解釋，此為防免
  權利人假行使權利為名，行侵害公益或他人利益之實。申言之
  ，民法第148條第1項後段所謂「以損害他人為主要目的」之解
  釋，即應以公共利益出發，如衡量公共利益之保障下，縱使對
  他人利益有所損害，亦不成立權利濫用，此際，私益應有所退
  讓。其次，若與公共利益無涉，僅涉及特定當事人之間，即以
  權利人行使權利與他人受損害作為比較基礎，應值注意者為，
  行使權利是否以損害他人為「主要目的」，如權利人行使權利
  雖有侵害他人利益之虞，然僅屬間接性或伴隨而生，即與權利
  濫用禁止原則無違。再者，判斷是否損害他人時，除以其受害
  程度、情節、回復可能性綜合考量之外，亦應估量他人之利益
  是否值得保障，如非正當合法利益，自無受法律保障之理。蓋
  以行使權利之同時即有可能造成他人利益受損害之情，如不論
  任何利益均受保護，恐有高舉權利濫用旗幟，反噬權利人行使
  正當權利之情，致生權利無受法律保護之弊。凡此均為上開判
  例揭諸之意旨。
(二)再按本法所稱建築基地，為供建築物本身所占之地面及其所應
  留設之法定空地。建築基地原為數宗者，於申請建築前應合併
  為一宗。前項法定空地之留設，應包括建築物與其前後左右之
  道路或其他建築物間之距離，其寬度於建築管理規則中定之。
  應留設之法定空地，非依規定不得分割、移轉，並不得重複使
  用；其分割要件及申請核發程序等事項之辦法，由中央主管建
  築機關定之。建築物非經申請直轄市、縣（市）（局）主管建
  築機關之審查許可並發給執照，不得擅自建造或使用或拆除。
  但合於第78條及第98條規定者，不在此限。違反第25條之規定
  者，依左列規定，分別處罰：一、擅自建造者，處以建築物造
  價千分之五十以下罰鍰，並勒令停工補辦手續；必要時得強制
  拆除其建築物。分別為建築法第11條、第25條第1 項、第86條
  第1 款所明定。觀諸上開規定可知，法定空地之留設乃建築法
  之強制規定，原則不得分割、移轉或重複使用，如擅自建造，
  則主管機關得強制拆除。蓋以建築法係以維護公共安全、公共
  交通、公共衛生及增進市容觀瞻為目的，此觀之建築法第1 條
  即明。從而，建築法係以公共利益為立基至為灼然。經查：上
  訴人所有系爭建物建造完成時，坐落地號為台東市○里段564
  地號土地（重測前地號為台東市○○段第841-16地號），惟原
  審囑託臺東地政事務所測量後，發現系爭建物分別占有被上訴
  人乙○○所有土地即複丈成果圖之C 部分9.88平方公尺、被上
  訴人甲○○所有土地即複丈成果圖之D、E 各2.388平方公尺、
  1.002平方公尺，參以臺東縣政府建設局使用執照（81.1.25）
  東建管字第945-8 號，復佐以台灣省建築師公會台東辦事處鑑
  定報告（下稱建築師公會鑑定報告）記載「....二樓後側陽台
  水塔位置外擴增建，與圖說不符」等情，可知系爭建物之現狀
  顯與使用執照不一致，此有臺東縣臺東地政事務所建物測量成
  果圖、複丈成果圖、上開使用執照及建築師公會鑑定報告在卷
  可稽（見本院卷一第96頁、第95頁、第97頁、第88頁），足證
  系爭建物屬違章建築至明。再觀之被上訴人所有建物之建造執
  照圖說配置圖，渠等建物前後均為法定空地，與上訴人相連部
  分為化糞池及防火間隔，亦有臺東縣政府98年10月15日及9 月
  28日函覆及附件在卷可憑（見本院卷二第68至第69頁、第50至
  51頁），均證上訴人占有被上訴人法定空地至為灼然。準此，
  上訴人所有系爭建物違反使用執照建造已然違反建築法第11條
  規定，而建築法具有公益性質已如上述，職是，上訴人所違反
  者乃屬保護他人之法律，衡之上訴人受有損害及公共利益之維
  護，自應以保障公共利益為前提。
(三)另觀之建築施工編第110條及第110條之1 ，分就建物是否為防
  火構造建築物而有不同規範，稽諸防火間隔留設之目的，係發
  生火災時，藉以阻隔火勢蔓延，以作逃生避難，非供一般公眾
  平常通行之用（內政部76年07月03日台內營字第513682號函文
  參照）。參以防火間隔具有防止火害蔓延之功能，當然含有保
  護他人生命身體財產安全之公益目的，而非僅止於保障建造人
  之私益至明。查兩造所有建物幾近相連，且上訴人所有系爭建
  物曾發生火害等情，經本院勘驗現場屬實，亦有建築師公會鑑
  定報告及現場照片附卷可佐（見本院卷二第12頁至第14頁、卷
  一第87頁，第56頁至第57頁），足徵兩造建物未留有適當距離
  ，將無法防止火勢蔓延，亦增逃生之危險性。核以上訴人因拆
  除致財產上損失以及被上訴人生命、身體及財產因此可得之利
  益，兩相權衡後，被上訴人之生命身體權利之保障自應優先於
  上訴人財產利益之保護。基此，被上訴人行使權利並兼有維護
  公共安全之利益，並非以損害上訴人為主要目的即明。況上訴
  人自身違反國家法令，即無受保護之理，若准許違法者保障其
  非法利益，實有害公平正義之法理精神。從而，上訴人前開抗
  辯即非可採。
(四)次按於實施建築管理地區，依法建造完成之建物，其建物位置
  圖之繪製，得由開業之建築師、測量技師、地政士或其他與測
  量相關專業技師為繪製人，依使用執照竣工平面圖之地籍配置
  轉繪之。但建物位置涉及越界爭議者，應由申請人依測量法規
  辦理；為簡化建物第一次測量作業要點第5 點（下稱簡化要點
  ）所明訂。可知行政機關為革新建物測量業務，以提高行政效
  率，達成簡政便民之目標，而有該作業要點之訂定，此觀簡化
  要點第1 點即明。從而，建物坐落土地之位置圖，乃依使用執
  照之竣工平面圖直接套繪在地籍圖上之方式，並非現場丈量後
  所繪製。再觀之簡化要點第6 點明訂，建物起造人及繪製人依
  第3點及第5點辦理之建物平面圖、位置圖，應註明本建物平面
  圖、位置圖如有遺漏或錯誤致他人受損害者，願負法律責任等
  字樣及開業證照字號並簽章，亦證建物平面圖套繪或轉繪需由
  起造人或繪製人附切結書保證，故該建物位置圖核予行政機關
  出具之公文書迥異。查系爭建物地籍圖即屬套繪所製，此有臺
  東縣政府98年9 月28日函覆及附件在卷可查（見本院卷二第50
  頁至第52頁），足徵系爭建物建造完成時，並未實際測量坐落
  土地，準此，上訴人以系爭建物建造完成後已申請建物測量，
  則建物測量應已一併審查系爭建物坐落土地有無越界云云，即
  屬無據。
(五)另上訴人執以「權利失效」原則等語置辯，惟查，權利失效原
  則之要件為，權利人於相當期間不行使其權利、因此造成
  特殊情況、足致義務人有正當信任以認權利人不欲行使其權
  利，或不欲義務人履行其義務、斟酌該權利性質、法律行為
  種類、當事人關係、經濟社會狀況、當時之時空背景及其他主
  、客觀等因素綜合考量，是否有違「誠信原則」者、由義務
  人舉證該有利於己之事實等，最高法院97 年度台上字第950號
  判決意旨可資參照。被上訴人知悉上訴人無權占有渠等所有土
  地係於93年間，而非81年間，故距96年起訴時僅約3 年，復以
  被上訴人知悉後即與上訴人父親協調觀之，亦無何造成上訴人
  信賴之特殊情況存在，準此，本件與權利失效原則要件未合，
  上訴人抗辯洵無足採。
(六)末按所有人對於無權占有或侵奪其所有物者，得請求返還之；
  民法第767 條前段定有明文。本條未就占有人之主觀是否應具
  備故意或過失為規範，故上訴人抗辯起造時無從知悉占有事實
  ，而無故意等語，即無所據。
(七)綜上各情，被上訴人依據民法第767 條規定，請求上訴人應將
  占有被上訴人乙○○所有坐落臺東縣台東市○里段601 號土地
  ，如複丈成果圖C 部分所示面積為9.88平方公尺之建物拆除，
  並將土地返還被上訴人乙○○；應將占有被上訴人甲○○所有
  坐落臺東縣台東市○里段602 號土地，如複丈成果圖D、E部分
  所示，面積各為2.388平方公尺、1.002平方公尺之建物拆除，
  將土地返還被上訴人甲○○，為有理由，應予准許。故原審判
  決，於法並無不合。上訴意旨指摘原判決不當，求予廢棄改判
  ，為無理由，應駁回其上訴。
六、本件事證已臻明確，兩造其餘主張及攻擊防禦方法，經本院
    審酌後，核與判決之結果不生影響，爰不一一論述。
七、據上論結，本件上訴為無理由，依民事訴訟法第436條之1第
    3項、第449條第1項、第78條，判決如主文。
中    華    民    國    98    年    11    月    11    日
                  民事庭  審判長法  官  李芳南
                                法  官  陳谷鴻
                                法  官  傅曉瑄
以上正本係照原本作成。
不得上訴。
中    華    民    國    98    年    11    月    12    日
                                書記官  蘇美琴


司法院資訊處製作；財團法人民間司法改革基金會備份。
